臺灣高等法院民事判決　　　　　　　　　100年度上字第418號
上　訴　人　葉斯懿
訴訟代理人　謝清昕律師
　　　　　　劉育志律師
被　上訴人　董郁文
　　　　　　葉俊榮
　　　　　　葉瑞瑛
　　　　　　邱鈺萍
共　　　同
訴訟代理人　劉孟錦律師
複　代理人　周珮琦律師
　　　　　　吳純怡律師
上列當事人間租佃爭議事件，上訴人對於民國100年2月25日臺灣
桃園地方法院第一審判決（99年度訴字第732號）提起上訴，本
院於100年6月28日言詞辯論終結，判決如下：
    主  文
上訴駁回。
第二審訴訟費用由上訴人負擔。
    事實及理由
一、被上訴人董郁文、葉俊榮、葉瑞瑛、邱鈺萍（下合稱被上訴
    人，單指其中一人則逕稱其姓名）起訴主張：伊等之被繼承
    人葉邱谷妹前將坐落桃園縣觀音鄉○○段1365、1371 地號
    土地（下合稱系爭土地，單指其中一筆則逕稱其地號），出
    租予上訴人之被繼承人葉瓊倫，雙方並訂有桃園縣觀音鄉私
    有耕地租約（租約編號：桃園縣觀音鄉觀雁字第85號，該租
    約關係下通稱系爭租約）。嗣於葉邱谷妹死亡後，由伊等繼
    承系爭土地及系爭租約之權利，葉瓊倫亦於民國96年4月20
    日死亡，上訴人已申請變更為系爭租約之承租人。詎自95年
    9 月間起至98年1月間止，葉瓊倫或上訴人於系爭土地上長
    期未為耕作，伊等業依耕地三七五減租條例（下稱減租條例
    ）第17條第1項第4款規定終止系爭租約，並聲明：確認兩造
    間就系爭土地之系爭租約關係不存在。
二、上訴人則以：伊於系爭土地確有耕作之事實，業經桃園縣觀
    音鄉公所（下稱觀音鄉公所）及桃園縣政府調查屬實，且被
    上訴人另案聲請臺灣桃園地方法院（下稱桃園地院）以97年
    度聲字第1896號保全證據事件（下稱保全證據事件），就系
    爭土地為證據保全時，經桃園地院於98年1月13日至現場勘
    驗，亦發現系爭土地有翻土耕作之情形。至被上訴人自行拍
    攝之現場照片，並無公信力，尚不得引為證據。又於葉瓊倫
    死亡後，系爭土地有一年內因不可抗力原因而無法繼續耕作
    之情形，被上訴人不得主張終止系爭租約等語置辯，並聲明
    ：被上訴人於原審之訴之訴。
三、本件經原審判決確認兩造間就系爭土地之系爭租約關係不存
    在。上訴人不服原審判決提起上訴，聲明為：(一)原判決廢棄
    。(二)被上訴人於第一審之訴駁回。被上訴人則聲明：上訴駁
    回。
四、兩造不爭執之事項（見本院卷第37頁，並依判決格式修正或
    刪減文句，或依爭點論述順序整理內容）
（一）葉邱谷妹前將系爭土地出租予葉瓊倫耕作，雙方訂有系爭
      租約，系爭租約編號為桃園縣觀音鄉觀雁字第85號耕地租
      約。嗣葉邱谷妹死亡後，由董郁文、葉俊榮繼承1365地號
      土地，應有部分各為1/2；至1371地號土地則由葉瑞瑛、
      邱鈺萍繼承，應有部分各為1/2。
（二）葉瓊倫於96年4月20日死亡，由上訴人繼承系爭租約，而
      為系爭土地之承租人，已向觀音鄉公所辦理系爭租約變更
      登記完畢。
（三）上揭事項，並有兩造不爭執其形式真正（見本院卷第37頁
      ）之系爭租約、系爭租約附表、系爭土地登記謄本附卷可
      稽（分見桃園縣政府耕地租佃委員會觀雁字第85號租佃爭
      議調解、調處不成立案全宗【下稱租佃爭議調解卷】第37
      頁至第38頁、原審卷第20頁、第26頁至第27頁），自堪信
      為真實。
五、本件經本院於100年5月19日與兩造整理並協議簡化之爭點為
    （見本院卷第37頁，並依本院論述之先後與妥適，而調整其
    順序、內容）
（一）上訴人有無非因不可抗力繼續一年不為耕作系爭土地之情
      事？
（二）系爭租約是否經被上訴人終止而不存在？
六、茲就爭點分別論述如下
（一）上訴人確有非因不可抗力繼續一年不為耕作系爭土地之情
      事。
  １、第按，承租人承租耕地非因不可抗力繼續一年不為耕作，
      不問其不為耕作者，係承租耕地之一部或全部，出租人均
      得依減租條例第17條第1項第4款規定終止租約，收回全部
      耕地（最高法院84年臺上字第1856號判例意旨參照）。又
      所謂繼續一年不為耕作者，係指承租人於主觀上已放棄耕
      作權之意思，且在客觀上繼續不從事耕作，任令承租耕地
      荒蕪廢耕之情形而言。
  ２、卷查，被上訴人主張：葉瓊倫或上訴人就系爭土地自95年
      9月間起至98年1月間止，有長期不為耕作之事實等節，業
      據其提出林務局農林航空測量所（下稱航測所）拍攝之系
      爭土地空照圖（下通稱系爭空照圖）及其自行拍攝之系爭
      土地現場照片（下通稱系爭現場照片）附卷為證（存於外
      置之原審證物袋內）。經將分別於95年10月20日（底片號
      碼：95R032-207號）、96年9月29日（底片號碼：96R028-
      05 1號）及97年10月20日（底片號碼：081020b-276號）
      拍攝之系爭空照圖，與被上訴人自95年9月25日起至98年1
      月12日止陸續拍攝之系爭現場照片互為比對，足見系爭土
      地於上開期間確實雜草叢生，未見有耕作跡象或農作物存
      在，顯呈荒蕪廢耕狀態，堪認被上訴人之上開主張，應屬
      有據。
  ３、次查，上訴人辯稱：系爭現場照片係被上訴人自行拍攝，
      欠缺證據力云云。惟上訴人對於系爭現場照片之形式真正
      並不爭執（見本院卷第37頁），佐諸參與系爭現場照片拍
      攝過程之證人董安磐證稱：系爭現場照片為葉瑞瑛、葉俊
      榮所拍攝，伊是開車載其等過去，開始拍照時間即為照片
      上所顯示之日期，約係自95年間開始拍攝等語（見原審卷
      第75頁背面）以察，足徵系爭現場照片確係拍攝系爭土地
      之現場狀況，至為明確。參以被上訴人於拍攝系爭現場照
      片時，均有當日報紙在旁以為佐憑；系爭現場照片右下方
      復有照相機內建日期可資對照；各系爭現場照片拍攝之系
      爭土地樣貌雖因季節、角度而有些微差異，然其背景、建
      物均大抵相同，且與系爭空照圖所示地上物情形差異不大
      等節觀之，益見被上訴人提出之系爭現場照片應無造假之
      虞，當足採為系爭土地現況之證據，至為明灼。以故，上
      訴人空言為上開抗辯，自非可取。
  ４、至查，上訴人雖辯稱其於系爭土地上確有耕作云云。然上
      訴人就其所種植之農作物究竟為何，於原審審理之初答稱
      ：係季節性蔬菜、茄子、南瓜、玉蜀黍、空心菜云云（見
      原審卷第11頁背面）。惟經原審提示系爭現場照片未見上
      開作物後，上訴人改稱：系爭現場照片上所種植者係牧草
      ，種植牧草係欲賣給農場牧草班，此為觀音鄉政策云云（
      見原審卷第49頁）。然就原審詢問種植牧草係欲賣予何人
      、是否需辦理相關行政程序等情，上訴人卻表示要再確認
      、不清楚云云（見原審卷第49頁背面）。但上訴人始終未
      就上開事項為確切說明，而再答稱：伊父親過世前有種過
      牧草，之後就沒有再種牧草等語（見原審卷第80頁），惟
      仍堅稱系爭現場照片之作物確為牧草云云（見原審卷第11
      7頁背面）。準此，倘上訴人若確有於系爭土地上從事耕
      作之事實，衡情應就其於系爭土地種植之作物種類、耕作
      情形及出產物處理流程等節，知之甚詳，惟上訴人就此重
      要事項，卻前後陳述迴異、始終含糊其詞，無法清楚交代
      。因此，上訴人上揭所辯，要非可採，已屬明確。
  ５、況且，佐諸原審當庭提示系爭現場照片供證人即上訴人之
      鄰居高金龍辨識，其表示：該照片中綠色的草應非牧草等
      詞（見本院卷第50頁）；另證人即上訴人之鄰居蔡邱碧欗
      於亦證稱：伊係於90年間搬至該處，系爭土地只有開始的
      1、2年是種植牧草等語（見原審卷第77頁）以考，核與上
      訴人上開所述有重大歧異，尤見上訴人辯稱有於系爭土地
      有耕作云云，難以採信。至上訴人謂：依系爭空照圖所示
      ，於95年間，1365地號土地中央有搭設棚架種植作物情形
      ；於96年間，系爭土地有翻土整地種植作物景象云云（見
      本院卷第10頁）。然而，依系爭空照圖所示，1365地號土
      地於95年間是否有搭設棚架種植作物，尚非清楚。縱有其
      事，亦不過利用系爭土地之一小部分，其餘部分仍屬不為
      耕作。此外，細繹系爭空照圖，並無上訴人所指之整地種
      植作物景象。職此，上訴人此部分所辯，亦非可取，附此
      指明。
  ６、又查，高金龍雖證述：伊於95年9月至98年1月12日期間，
      曾看到有人在系爭土地上種植絲瓜、地瓜、南瓜等藤蔓類
      作物等詞（見原審卷第49頁背面、第50頁）；蔡邱碧欗亦
      結稱：系爭土地於上開期間都是種菜，係季節性蔬菜等語
      （見原審卷第77頁）；另證人廖德文則證稱：伊於98年底
      曾幫上訴人修理耕耘機，因耕耘機在田裡不會動，而伊於
      95至97年間經過系爭土地時，有看到上訴人之母在種菜等
      情（見原審卷第78頁背面）。然而，廖德文證述於98年底
      幫上訴人修理耕耘機，已在被上訴人聲請證據保全事件之
      後，要與被上訴人主張：上訴人於95年9月間起至98年1月
      間，未於系爭土地耕作等事實，並無關聯。參諸上開證人
      所述系爭土地上種植作物之情形，除彼此證述情節非全然
      一致外，亦與上訴人所述顯有出入；且其等就上訴人於系
      爭土地上種植作物之確切時間、種植之面積，亦無法詳細
      說明等情以察，尚難僅憑其等上開證述，即為有利於上訴
      人之認定，要屬明悉。
  ７、復查，上訴人復辯稱：證據保全事件至現場勘驗時，系爭
      土地已有翻土耕作跡象，可推知伊確有從事耕作云云。然
      觀諸證據保全事件之勘驗測量筆錄，其上固載及承辦法官
      於98年1月13日會同被上訴人訴訟代理人鄭世脩律師、地
      政人員至現場勘驗結果，系爭土地有翻土整地之情形。惟
      並敘明：依現場雜草被剷除後之現況及土地之外觀，尚無
      耕種作物之事實等情（見證據保全事件卷第22頁、第23頁
      ），且有當日拍攝之現場照片可參（見證據保全事件卷第
      29頁至第38頁），實與上訴人所述系爭土地於斯時已有耕
      作跡象云云，顯然不符。
  ８、另查，被上訴人係主張：葉瓊倫或上訴人自95年9月間起
      至98年1月間止，未於系爭土地上為耕作，乃於98年4月28
      日對上訴人終止系爭租約等節（見租佃爭議調解卷第1頁
      至第3頁、第5頁；原審卷第11頁至第14頁、第22頁至第23
      頁；本院卷第70頁背面頁）。因此，不論租佃爭議調解卷
      第50頁所附之98年12月間系爭土地現場照片（見原審卷第
      47頁附之觀音鄉公所99年7月12日桃觀鄉民字第099001326
      0號函所示），或上訴人提出之99年6至8月間系爭土地現
      場照片（見原審卷第59頁至第67頁），均係於被上訴人終
      止系爭租約後所拍攝。是故，縱上開照片顯示系爭土地已
      有復耕之情事，然無從憑此認定上訴人於被上訴人終止系
      爭租約時，即於系爭土地繼續從事耕作，至屬明悉。
  ９、末查，上訴人另辯以：系爭土地於葉瓊倫過世後一年無法
      耕作，乃為不可抗力原因，非伊不為耕作云云。然所謂不
      可抗力，係指人所不能抵抗之阻力，諸如落雷、洪水、颱
      風及戰爭等情事，尚與上訴人所述事由有別。況系爭土地
      於葉瓊倫死亡後，仍可由具耕作能力之繼承人，如由上訴
      人繼續耕作。且上訴人自承：其係現耕繼承人，並已申請
      變更為系爭租約承租人等語，自非無承繼者可為耕作，即
      與不可抗力之情形有間。職是，上訴人此部分所辯，亦非
      可採。
  10、據此，被上訴人主張：葉瓊倫或上訴人於系爭租約期限尚
      未屆滿前，即自95年9月間起至98年1月間止，有非因不可
      抗力繼續一年不為耕作之情事等節，應屬有據，堪予採信
      。
（二）系爭租約業經被上訴人終止而不存在。
  １、經查，上訴人於系爭租約期限尚未屆滿前，確有非因不可
      抗力繼續一年不為耕作之情事等節，業經認定如上（一）
      所述。準此，被上訴人得依減租條例第17條第1項第4款之
      規定，提前終止系爭租約。從而，兩造於98年4月28日於
      觀音鄉公所進行本件租佃爭議調解時，被上訴人明示為終
      止系爭租約之意思表示，斯時上訴人亦出席該次調解，應
      認該終止租約之意思表示業已為上訴人受領，有調解程序
      筆錄附卷可考（見租佃爭議調解卷第1頁至第3頁、第5頁
      ）。是則，兩造間就系爭租約之耕地租賃關係，確因被上
      訴人於斯時提前終止而消滅，洵堪認定。
  ２、基此，兩造間之系爭租約既經被上訴人合法終止，惟上訴
      人對之尚有爭執，則被上訴人訴請確認兩造間就系爭土地
      之系爭租約關係不存在，自屬有據。
七、綜上所述，被上訴人主張，應屬可採，上訴人所辯，均無可
    取。從而，因兩造就系爭租約存否有爭執，被上訴人乃請求
    確認兩造間就系爭土地之系爭租約關係不存在，為有理由，
    應予准許。是則，原審判命如被上訴人之聲明，於法並無不
    合。上訴意旨指摘原判決不當，求予廢棄改判，為無理由，
    應予駁回。又本件訴訟標的價額應為9萬3612元，係屬不得
    上訴第三審之事件，業經本件另行裁定，併此指明。
八、本件事證已臻明確，至於未論述之爭點；兩造其餘之攻擊或
    防禦方法；未經援用之證據，經本院斟酌後，認為均不足以
    影響本判決之結果，自無一一詳予論駁之必要，併此敘明。
九、據上論結，本件上訴為無理由，依民事訴訟法第449條第1項
    、第78條，判決如主文。
中    華    民    國   100    年    7     月    12    日
                  民事第五庭
                        審判長法  官  李錦美
                              法  官  黃雯惠
                              法  官  鍾任賜
正本係照原本作成。
不得上訴。
中    華    民    國   100    年    7     月    12    日

                              書記官  吳金來